臺灣臺中地方法院刑事判決　　　　　　　　　　　　　九十年度易字第二三一一號
　　公　訴　人　臺灣臺中地方法院檢察署檢察官
　　被　　　告　甲○○
　　　　　　　　乙○○
右列被告因偽造文書案件，經檢察官提起公訴（九十年度偵字第九八四四號），本院
判決如左：
    主  文
甲○○、乙○○均無罪。
    理  由
一、公訴意旨略以：被告甲○○與另案被告楊春月係夫妻，而被告乙○○為另案被告
    楊春月之弟，因被告甲○○於民國七十七年間尚任職於台中市中正地政事務所，
    為規避公務員服務法中公務員不得兼職與其執行公務相近事業之禁止規範，明知
    被告乙○○並無從事土地代書業務，竟與被告乙○○、另案被告楊春月共同基於
    使公務員登載不實之概括犯意聯絡，由被告乙○○提供其印章及國民身分證交予
    另案被告楊春月轉交被告甲○○充當名義人（然無虛漏報情事），並自七十七年
    起至八十二年止，由被告甲○○於被告乙○○之七十七年至八十二年度各類所得
    扣繳暨免扣繳憑單上，不實登載被告乙○○從事土地代書所得，並將該等不實之
    扣繳憑單，持向財政部臺灣省中區國稅局大智稽徵所申報被告乙○○七十七年度
    至八十二年度之個人綜合所得稅，使公務員將上開不實之被告乙○○稅籍資料登
    載於職務上所掌之稅捐稽徵相關文書，足生損害於國稅局關於稅捐稽徵之正確性
    ，案經台中市警察局第五分局報告偵辦；因認被告甲○○、乙○○共同涉犯刑法
    第二百十四條之使公務員登載不實罪嫌云云。
二、按犯罪事實應依證據認定之，無證據不得推定其犯罪事實；不能證明被告犯罪或
    其行為不罰者，應諭知無罪之判決，刑事訴訟法第一百五十四條、第三百零一條
    第一項分別定有明文。而刑事訴訟法上所謂認定犯罪事實之證據，係指足以認定
    被告確有犯罪行為之積極證據而言，該項證據自須適合於被告犯罪事實之認定，
    始得採為斷罪資料，最高法院二十九年上字第三一０五號著有判例。又認定犯罪
事實所憑之證據，無論係直接證據或間接證據，其為訴訟上之證明，須於通常一
    般之人均不致有所懷疑，而得確信其為真實之程度者，始得據為有罪之認定，倘
    其證明尚未達到此一程度，而有合理之懷疑存在，復無其他調查途徑可尋，法院
    即應為無罪之判決，最高法院七十六年台上字第四九八六號著有判例。次按刑法
    第二百十四條所謂使公務員登載不實事項於公文書罪，須一經他人之聲明或申報
    ，公務員即有登載之義務，並依其所為之聲明或申報予以登載，而屬不實之事項
    者，始足構成，若其所為聲明或申報，公務員尚須為實質之審查，以判斷其真實
    與否，始得為一定之記載者，即非本罪所稱之使公務員登載不實，最高法院七十
    三年台上第一七一０號著有判例。
三、公訴人認被告甲○○、乙○○涉有上開使公務員登載不實罪嫌，無非係以被告甲
    ○○、另案被告楊春月之自白，又證人財政部臺灣省中區國稅局職員李金燕於偵
    查中結證稱：卷附七十七、七十八與七十九年度綜合所得稅核定稅額繳款書上，
    納稅義務人乙○○之住址均係台中市○○路三四五號，而八十、八十一及八十二
    年度綜合所得稅核定稅額繳款書上，納稅義務人乙○○之住址則改為台中市○區
○○里○○鄰○○路○段一五七巷三號三樓一室，故若被告乙○○未留其他居所
    地址，伊機關依規定應是將該等年度之所得稅核定通知書寄至上址無訛，況被告
    乙○○在一開始均未異議，其應是有收到該等通知書無訛等語，而被告乙○○於
    偵查中亦自承：台中市○○路三四五號之住處伊十幾年前住過，而台中市○區○
    ○里○○鄰○○路○段一五七巷三號三樓一室，伊亦住過五年，約在三年前才搬
    離等語，足明被告乙○○應於八十年被告甲○○、另案被告楊春月開始借用其名
    義申報其二人執業代書所得之初，應有所悉並予同意，否則其何未於八十年便對
    該年度之綜合所得稅核定稅額向稅捐機關聲明異議，反遲至八十九年間方向稅捐
    機關陳稱其遭人冒用為人頭報稅云云？是被告甲○○、另案被告楊春月言陳：因
    甲○○在八十二年七、八月間辭去公職後，不再需要借用被告乙○○名義申報代
    書所得，詎被告乙○○竟要被告甲○○負責其八十二年度之全部應納稅款，而為
    被告甲○○以其僅願負擔借用被告乙○○名義申報代書所得部分拒絕後，經數年
    協調未果，方於事後反悔先前借用名義予伊夫婦報稅等語，尚堪採信，況由卷附
    之和解書一紙內容可知，被告乙○○應於七十七年間，便同意被告甲○○、另案
    被告楊春月用其名義申報職業代書所得，益徵被告乙○○事後於警詢及偵查中辯
    稱，遭被告甲○○、另案被告楊春月冒用其名義申報職業代書所得云云，應屬事
    後卸責之詞，委無足採；納稅義務人即被告乙○○七十七至八十二年度綜合所得
    稅核定稅額繳款書與八十二年度所得稅核定通知書、財政部臺灣省中區國稅局違
    章案件罰鍰繳款書、處分書及被告甲○○、乙○○之和解書各一紙附卷可稽等，
    資為論據。
四、訊據被告甲○○、乙○○均堅持否認有何前開使公務員登載不實之犯行，被告甲
    ○○辯稱：伊因本身係從事公務之人，不得兼差執行代書業務，乃向被告乙○○
    借用其名義申報七十七年至八十二年間之執行代書業務所得，事前確有徵得被告
    乙○○之同意，且向來均以被告乙○○之戶籍地址申報，並由伊負責繳納，八十
    二年間國稅局通知補稅之事，被告乙○○要求全額由伊負責繳納，伊僅願依實際
    申報數額繳納，雙方因而起爭執，八十二年七、八月間伊即辭去公務員之工作，
    不再借用被告乙○○之名義申報，而被告乙○○因未自行處理補稅事宜，於八十
    三年間遭國稅局科處罰鍰之處分，乃以否認同意出借名義之事為由，據以爭執，
    至於被告乙○○所稱伊係利用七十幾年間承辦遺產繼承時交付證件資料及印章之
    事，並非事實，當初交付之印章係木頭章，而申報所得稅所使用者係伊另行刻製
    之原子章等語；被告乙○○則辯稱：被告甲○○並未給予任何好處，渠何需同意
    出借名義，在八十二年間，渠曾經收到以渠之名義之代書所得資料，即質問被告
    甲○○，被告甲○○告知並未使用渠之名義，其後又收到補稅通知書，才獲悉被
    告甲○○用渠之名義申報代書業務所得，渠並未同意被告甲○○借用名義申報所
    得稅，僅於七十幾年間，因委託辦理遺產繼承事件時，曾經交付證件資料及印章
    與被告甲○○，其他並未交付任何印章或證件資料與被告甲○○過等語，以資為
    辯。
五、經查：
    （一）被告甲○○於七十七年、七十八年、七十九年間，以被告乙○○之名義，
          申報其執行代書業務之所得時，係以「台中市○區○○里○鄰○○路三四
          五號」為納稅義務人住址，而八十年、八十一年、八十二年間，則係以「
          台中市○區○○里○○鄰○○路○段一五七巷三號三樓一室」為納稅義務
          人之住址，前開申報處所確為被告乙○○當時之戶籍所在地，業據被告楊
          明田供述屬實，並有台中稅捐稽徵處大智分處七十七年度綜合所得稅額繳
          款書（申報核定）、台中市稅捐稽徵處七十八年度綜合所得稅結算申報繳
          款書（自行繳納）、台中市稅捐稽徵處大智分處七十九年度綜合所得稅核
          定稅額繳款書（申報核定）、財政部臺灣省中區國稅局八十年度綜合所得
          稅核定稅額繳款書（未申報核定）、財政部臺灣省中區國稅局大智稽徵所
          八十一年度綜合所得稅核定稅額繳款書（申報核定）、財政部臺灣省中區
          國稅局綜合所得稅核定通知書八十二年度未申報核定各一份在卷可稽，自
          七十七年起至八十二年止之所得稅繳款書既均係送達被告乙○○之住所地
          ，被告乙○○委為不知被告甲○○使用其名義之事，顯與常情有違，又被
          告乙○○對於被告甲○○使用其名義之事，既於七十七年或七十八年間即
          應知悉，則被告乙○○竟然未表示異議或提出爭執，迄於八十三年間收到
          國稅局通知補繳八十二年度之所得稅款時，始對被告甲○○提出質疑，嗣
          於國稅局對於八十二年未補繳稅款之行為，於八十九年間做出科處罰鍰之
          處分書之際，始否認出借名義，提出告訴，被告乙○○之反應，亦悖於常
          情相悖，其若非事先同意被告甲○○同意使用其名義辦理所得稅申報，衡
          諸常情，一般人在未獲得任何利益之情況下，對於他人使用自己名義之行
          為，當即表示異議並予以制止，以防日後有遭受不利益之危險發生，而被
          告乙○○竟未加處理，迄於遭受罰鍰處分之際，始予爭執，顯見被告楊明
          田當係已同意被告甲○○使用其名義申報其執行代書業務之所得稅款，應
          屬無疑。
    （二）另按稽徵機關接到結算申報書後，應派員調查，核定其所得額及應納稅額
          ；又稽徵機關進行調查或復查時，納稅義務人應提示有關各種證明所得額
          之帳簿、文據，其未提示者，稽徵機關得依查得之資料獲同業利潤標準，
          核定其所得額；前項帳簿、文據，應由納稅義務人依稽徵機關規定時間，
          送交調查，其因特殊情形，經納稅義務人申請，或稽徵機關認有必要，得
          派員就地調查，所得稅第八十條第一項、第八十三條第一項、第二項分別
          定有明文。依據前揭條文之規定，稅捐稽徵機關對於納稅義務人申報所得
          稅額，並非一經納稅義務人申報即予登載，仍應進行實質之調查程序，以
          判斷其真否，則稅捐稽徵機關對於稅捐稽徵事項即有實質審查之權。被告
          甲○○利用被告乙○○之名義申報其執行代書業務之所得之行為，既非一
          經被告甲○○申報，稅捐稽徵機關承辦之公務員即有登載之義務，並依其
          所申報之內容予以登載，而係須經實質之調查程序，判斷其真實與否後，
          始予核定，則稅捐稽徵機關既有實質審查權，被告甲○○、乙○○之行為
          ，即與刑法第二百十四條使公務員登載不實罪之犯罪構成要件不相符合。
    （三）被告甲○○、乙○○之行為，既與刑法第二百十四條使公務員登載不實罪
          之要件尚有未合。此外，復查無其他積極證據足資證明被告甲○○、楊明
          田有何共同使公務員登載不實之犯行，其前揭犯罪應屬不能證明，揆諸首
          揭規定及判例意旨，爰為無罪判決之諭知。
據上論斷，應依刑事訴訟法第三百零一條第一項，判決如主文。
中      華      民      國      九十一      年    四      月    十七    日
                                臺灣臺中地方法院刑事第六庭
                                        法  官  巫淑芳
右正本證明與原本無異。
如不服本判決，應於送達後十日內向本院提出上訴狀 （須附繕本） ，上訴於台灣高等
法院台中分院。
                                        書記官
中      華      民      國      九十      年      四      月    十七    日
